【裁判字號】    97,上易,578
【裁判日期】    970514
【裁判案由】    妨害風化
【裁判全文】
臺灣高等法院刑事判決                 97年度上易字第578號
上  訴  人  臺灣臺北地方法院檢察署檢察官
被      告  甲○○
選任辯護人  李恬野律師
上列上訴人因被告妨害風化案件，不服臺灣台北地方法院96年度
簡上字第329號，中華民國97年1月30日第一審判決（聲請簡易處
刑案號：臺灣台北地方法院檢察署96年度偵字第11985號）， 提
起上訴，本院判決如下：
    主  文
原判決撤銷。
甲○○意圖散布而持有猥褻之光碟片，處拘役伍拾伍日，如易科
罰金，以新臺幣壹仟元折算壹日。緩刑貳年。扣案之猥褻光碟片
壹佰片均沒收。
    事  實
一、甲○○明知於不詳時、地，向姓名年籍不詳之人士購買內容
    有裸露生殖器，及口交、性交、愛撫、生殖器特寫等猥褻畫
    面之色情光碟片100 片，供己觀覽後，竟意圖散布（聲請簡
    易判決處刑書誤載為販賣），於民國95年11月19日，在臺北
    市中山區○○○路○ 段住處，以電腦設備連接網際網路進入
    網址為http：//www.gay520.com/ 之「同志銀媒」留言版內
    ，刊登內容為：「雙連站換片歐美日本都有想換20片以上只
    換片其他見面再說無誠勿打，電話0000000000」等語廣告，
    藉以招攬不特定人與其交換內容有猥褻畫面之光碟，而持有
    前開其販入之色情光碟片。嗣於96年5月7日13時許，為警巡
    邏網路發現後，即以電話與甲○○聯絡，並相約見面時間、
    地點，而為警於96年5月7日19時25分許，在臺北市大同區○
    ○○路與萬全街口查獲，並扣得上開猥褻光碟片共100 片。
二、案經臺北市政府警察局大同分局移送臺灣士林地方法院檢察
    署呈請臺灣高等法院檢察署檢察長核轉臺灣臺北地方法院檢
    察署檢察官聲請簡易判決處刑，原審改依通常程序審理。
    理  由
一、訊據被告甲○○雖坦承有於95年11月19日，在臺北市中山區
    ○○○路二段居處，以電腦連接網際網路後登入「同志銀媒
    」留言版，刊登「雙連站換片歐美日本都有想換20片以上只
    換片其他見面再說無誠勿打」之文字，事後並經警於96年5
    月7日，在臺北市大同區○○○路與萬全街口扣得該100片光
    碟片等情，惟矢口否認有何公訴意旨所指之犯行，並辯稱：
    伊身為社會之少數族群，承受著外界之異樣眼光，不但沒有
    婚姻制度之保障，也很難正常交友，沒有伴侶卻也有正常生
    理需求，此種孤寂是一般人難以體會的，因無法透過公開管
    道像一般人正常交友，伊遂於好奇情況下，於半年前在「同
    志銀媒」留言版上留言，事隔1、2週後，已無人再打電話來
    ，伊早已忘了此事，當警察打電話來堅持要換片時，因之前
    曾遭男伴侶之女友以電話騷擾，怕再遭到騷擾，所以前往換
    片，對於警察而言，這不用花什麼功夫即可輕鬆得到業績，
    卻可能毀掉伊一輩子之夢想與努力，因伊出身於貧寒家庭，
    經濟困窘從沒間斷過，伊不相信宿命，也不願意向宿命低頭
    ，伊希望先工作將貸款還完再出國進修，學更好之技術當個
    好醫生，員警卻為了業績，想盡辦法將伊約出來，然後指控
    伊涉嫌犯罪，不僅在警局對其性向極盡嘲弄之能事，於原審
    審理期間還放消息給聯合報，就是吃定伊這個族群不敢出櫃
    ，想用此手段讓伊撤回上訴，如果各行各業為了業績都可以
    這樣，社會會變成什麼樣子？伊如果真的想看什麼影片，大
    可藉由網路簡單下載，根本沒有換片之必要，員警卻為了績
    效，讓伊留下犯罪前科，幾乎毀掉伊最單純之夢想，亦即出
    國進修，當個好醫生，滿足父母對伊之期待等語。被告之辯
    護人亦為其辯稱：(一)被告在95年11月19日於同志銀媒網站刊
    登該留言時，純出於一時好奇興味，並無意交換或散布猥褻
    物品之意，員警在被告留言半年後，卻於96年5月7日以隱匿
    身份方式，數次致電被告，無視於被告之婉拒，仍以壓迫性
    口吻強勢要求被告交換無碼光碟片，員警以誘捕偵查方式所
    取得該扣案光碟暨光碟影像擷取照片，不得作為判決之證據
    ；(二)被告無法於筆錄製作完成前請律師及親友到場協助，並
    於逮捕拘留超過18個小時後，方為警方移送至檢察機關複訊
    ，員警於訊問前後，實質違反告知義務，侵害被告緘默及請
    律師之權利，並涉嫌詐欺取供，致使被告程序權益嚴重受損
    ，該警詢筆錄應予排除；(三)刑法第235條第1項、第2 項所稱
    「散布」猥褻物品，必以散布於公眾，使一般人得以見聞為
    要件，基於思想言論自由之保障及人民有免於思想檢查之基
    本權利，刑法第235條第2項「意圖散布而持有猥褻物品」罪
    應限於持有之初即具有「散布意圖」，始該當犯罪，本件被
    告於持有之初並無散布意圖，當不能繩之以刑法第235條第2
    項意圖散布而持有猥褻物品罪嫌等語。
二、本院查：
（一）被告甲○○爭執警方以誘捕（陷害教唆）方式偵查所得之
      100片光碟片及其翻拍照片無證據能力。惟查：
   1、學理上所稱之「陷害教唆」，屬於「誘捕偵查」型態之一
      ，而「誘捕偵查」，依美、日實務運作，區分為二種偵查
      類型，一為「創造犯意型之誘捕偵查」，一為「提供機會
      型之誘捕偵查」，前者，係指行為人原無犯罪之意思，純
      因具有司法警察權者之設計誘陷，以唆使其萌生犯意，待
      其形式上符合著手於犯罪行為之實行時，再予逮捕者而言
      ，實務上稱之為「陷害教唆」；後者，係指行為人原已犯
      罪或具有犯罪之意思，具有司法警察權之偵查人員於獲悉
      後為取得證據，僅係提供機會，以設計引誘之方式，佯與
      之為對合行為，使其暴露犯罪事證，待其著手於犯罪行為
      之實行時，予以逮捕、偵辦者而言，實務上稱此為「釣魚
      偵查」。關於「提供機會型之誘捕偵查」型態之「釣魚偵
      查」，因屬偵查犯罪技巧之範疇，並未違反憲法對於基本
      人權之保障，且於公共利益之維護有其必要性，故依「釣
      魚」方式所蒐集之證據資料，非無證據能力。而關於「創
      造犯意型之誘捕偵查」所得證據資料，係司法警察以引誘
      或教唆犯罪之不正當手段，使原無犯罪故意之人因而萌生
      犯意而實施犯罪行為，再進而蒐集其犯罪之證據而予以逮
      捕偵辦；縱其目的在於查緝犯罪，但其手段顯然違反憲法
      對於基本人權之保障，且已逾越偵查犯罪之必要程度，對
      於公共利益之維護並無意義，其因此等違反法定程序所取
      得之證據資料，應不具有證據能力（最高法院97年台上第
      418 號刑事判決參照）。故陷害教唆誘捕手段之非難，在
      於行為人係因司法警察機關誘引方形成犯意，亦即司法警
      察機關以外力刻意加工行為人之內心意志，使本無犯罪意
      志之行為人，因司法警察機關之誘引轉而起意，進而創造
      犯罪行為，而不具正當性，因此現行實務須排除此種偵查
      方式取得證據資料之證據能力，以遏止司法警察機關使用
      此種誘捕模式偵查犯罪。而機會教唆之偵查模式，乃係行
      為人本具犯意，非因司法警察機關之偵查手段所誘發，換
      言之，行為人之犯意乃其自由形成，未受到司法警察機關
      偵查手段左右。再者，機會教唆誘捕模式之前提，必須行
      為人本身已依其犯意著手實行犯罪構成要件之行為，倘若
      行為人之犯意未形成，或已形成卻未著手實行構成要件之
      行為，司法警察機關根本無從查覺犯罪者之犯意已形成，
      進而採用機會教唆誘捕犯罪者。是見，司法警察機關採用
      機會教唆偵查之際，行為人決意實現犯罪之意志已達一定
      之程度，機會教唆僅單純介入犯罪過程，供犯罪者自行決
      定是否延續或完成犯罪行為，縱提供犯罪者延續或完成犯
      罪之機會，亦為法律容許之副帶輕微作用，司法警察機關
      運用此種偵查手段，並未違反憲法對於基本人權之保障，
      且於公共利益之維護有其必要性，故依此所得之證據，當
      有證據能力，自得為法院採為論罪科刑依據。又上開兩種
      誘捕方式合法性與否之區隔，雖主要以犯罪者之主觀犯意
      是否由司法警察機關所誘發為斷，惟並非全然未考量客觀
      態樣之問題。無論機會教唆所提供之誘因高低程度為何，
      犯罪者是否回絕司法警察機關之引誘或中止、延續完成犯
      罪構成要件之行為，仍由犯罪者自主決定，復依上開所述
      ，機會教唆偵查方式之採用前提，必須犯罪者已有一定之
      外顯行為，司法警察機關方有機會教唆之可能，就此而言
      ，應非一旦司法警察機關提供較高之誘因，其機會偵查作
      為即為違法。是以，判斷機會教唆或陷害教唆之關鍵，在
      於被告之犯意係何人所引致，若係因司法警察之設計而惹
      起，即屬陷害教唆；反之，若被告本身即有犯罪之意思，
      且司法警察之設計引誘對其犯意無助長之效果，僅係基於
      犯罪偵查目的，促使被告以具體之行為顯現其犯罪意思，
      則屬偵查技巧之運用，援此所獲之證據當有證據能力。
   2、證人即本案承辦員警乙○○於原審96年12月12日審理時證
      稱，本案之查獲係因執行正俗專案，網路巡邏勤務時發現
      被告於95年11月19日，以「雙連站換片歐美日本都有想換
      20片以上只換片，其他見面再說，無誠勿試」等文字，刊
      登於http：//www.gay520.com/ 網址之同志銀媒留言版，
      其遂於13：33分打電話詢問被告是否如網站所示欲換片，
      是否無碼片？對方說歐美及日本月都有，都是無碼的，然
      後我們相約於19點左右於雙連站碰面（原審卷第92頁、92
      頁反面）。據此可認被告將上揭文字刊登於網站時，已有
      與不特定人換片之意，且該留言直至警員打電話予被告之
      時仍未刪除，況證人去電予被告均在5月7日，共有5 通，
      談話時間分別為13：33：20至13：34：48 （計1 分 28秒
      ）、18：46：25至18：46：46（計21秒）、18：56：05至
      18 ：56：23（計18秒）、19：08：12至19：09：37（計1
      分25秒）、19：17：05至19：17：30（計25秒）。第3、4
      通電話均係被告去電予證人（原審卷第95頁反面），第5
      通是至約定地點時之再確認（原審卷第95頁反面），故證
      人主動去電洽談應是指第1、2通，洽談中被告僅言「我工
      作很忙以後再說」、「不知道地點」、「我持有大都是有
      碼片」，均未明確說「不換了」，雖被告堅稱片子有很多
      是有碼的（原審卷第96頁反面），惟嗣後仍達成換片協議
      ，後經警方確認被告所攜帶之100 片光碟均為無碼片。再
      者，衡諸雙方均未知對方身分、住址，且交易行為均係互
      易光碟片，在此對等背景下，難認被告自由意志受壓制，
      是認被告刊登留言後6月內，均係在等待換片機會出現，
      此觀被告在偵查訊問中所陳「約在案發前半年，在臺北市
      租屋處刊登留言版內容，有收集一些光碟想與網友交換，
      昨天下午有人打我所留電話與我聯絡，說要交換，後來我
      們約定要換一百片，我將我所有的光碟都要拿去跟他交換
      ，我們約在雙連捷運站。」等語可知，據此，亦難認證人
      去電時被告已無散佈猥褻光碟之意圖。從而本件負責偵辦
      之員警係因執行勤務巡查網路時，發現被告在同志網站張
      貼交換光碟之訊息後方與被告接觸，被告之犯意已形成，
      並公諸網站上提供不特定之人與之交換猥褻光碟之訊息，
      被告犯意應非司法警察機關所誘發，且員警與被告電話聯
      繫次數僅5通，員警主動去電僅2通且通話秒數均不長，已
      如前述，司法警察機關僅提供被告完成犯罪行為之機會，
      並未提供高於一般情形之誘因，其偵查作為不足以造成被
      告任何精神上之壓力，自不應認該偵查方式有何不當，進
      而排除所取得證據資料之證據能力。職是，警方所為之偵
      查難謂係陷害教唆，應屬機會教唆之偵查技巧，而所查獲
      之光碟及其翻拍照片應有證據能力。
（二）關於被告警詢中自白，是否係非法取得而不具證據能力？
      經查：承辦員警於製作警詢筆錄前，業已告知被告刑事訴
      訟法第95條之權利，此業據證人即承辦員警丙○○（原審
      卷第71頁反面）、乙○○（原審卷第93頁）、丁○○（原
      審卷第97頁反面）均於原審審理時結證屬實，且原審勘驗
      該警詢錄音帶，警詢過程均有連續錄音，並於偵訊之初即
      告知並解釋有關保持緘默、選任辯護人、得請求調查有利
      之證據等三項權利之內涵，此原審製有勘驗筆錄在卷可證
      （原審卷第51-66頁）， 承辦員警既已告知被告得選任辯
      護人，被告或因思及案情輕微、或因基於金錢之考量，而
      未堅持選任辯護人，尚不得因承辦員警對於被告之同性戀
      傾向有所嘲諷，即謂被告在警詢之自白係違法取得。至證
      人即當日應被告之邀前往警局、當時為實習律師身分之戊
      ○○，雖於原審審理時結證稱：伊前往警局後，被告看到
      伊好像鬆了一口氣，伊與被告並非親戚關係，被告卻在電
      話及警局叫伊「表哥」，而且當承辦員警知道伊具有實習
      律師資格而非被告之表哥時，還有質疑之語氣，但亦表示
      從電話中聽不出被告係要聘請律師，而只是要找一位懂法
      律之人前往幫忙等語（原審卷第100、102頁），可見被告
      在警詢之時，並非有意選任辯護人，是證人戊○○之證詞
      ，尚不得據為有利於被告之認定，堪認本件警詢筆錄取得
      之自白未有違法。
（三）按司法院釋字第617 號解釋：「刑法第231條第1項規定所
      謂散布、播送、販賣、公然陳列猥褻之資訊或物品，或以
      他法供人觀覽、聽聞之行為，係指對含有暴力、性虐待或
      人獸性交等而無藝術性、醫學性或教育性價值之猥褻資訊
      或物品為傳布，或對其他客觀上足以刺激或滿足性慾，而
      令一般人感覺不堪呈現於眾或不能忍受而排拒之猥褻資訊
      或物品，未採取適當之安全隔絕措施而傳布，使一般人得
      以見聞之行為；同條第2 項規定所謂意圖散布、播送、販
      賣而製造、持有猥褻資訊、物品之行為，亦僅指意圖傳布
      含有暴力、性虐待或人獸性交等而無藝術性、醫學性或教
      育性價值之猥褻資訊或物品而製造、持有之行為，或對其
      他客觀上足以刺激或滿足性慾，而令一般人感覺不堪呈現
      於眾或不能忍受而排拒之猥褻資訊或物品，意圖不採取適
      當安全隔絕措施之傳布，使一般人得以見聞而製造或持有
      該等猥褻資訊、物品之情形」之意旨，可見司法院釋字第
      617號解釋認定刑法第235條所欲規範之猥褻出版品，應限
      於兩類猥褻出版品，其中一類係所謂「含有暴力、性虐待
      或人獸性交等而無藝術性、醫學性或教育性價值」之所謂
      硬蕊（hard core） 猥褻資訊或物品；另一類則為「客觀
      上足以刺激或滿足性慾，而令一般人感覺不堪呈現於眾或
      不能忍受而排拒」之非硬蕊之一般猥褻言論，且必須該「
      資訊未採取適當之安全隔絕措施而傳布，使一般人得以見
      聞之行為」。查該扣案100 片光碟片所翻拍之照片，顯示
      均為裸露男生殖器、男男肛交、男男口交、男男愛撫、男
      性自慰及男生殖器特寫等影像之情況，並非「含有暴力、
      性虐待或人獸性交等而無藝術性、醫學性或教育性價值」
      之所謂硬蕊猥褻資訊或物品，然從一般異性戀者之角度，
      其內容雖非男女之間性行為，惟其聲音、影像仍與性本身
      密切相關，客觀上已屬足致部分男性或一般女性遐想並刺
      激或滿足性慾，而令一般人感覺不堪呈現於眾或不能忍受
      而排拒之猥褻資訊或物品，況被告係騎乘機車方式，停靠
      在警員車旁，將100 片光碟置於警員乙○○車內，難謂被
      告有對猥褻光碟片採取適當安全隔絕措施，此有證人乙○
      ○審判筆錄可稽（原審卷第92頁反面），是被告所持有之
      物品屬猥褻物品無疑。
（四）再按「刑法第235條第1項之供人觀覽猥褻物品罪，乃屬侵
      害社會法益之罪，係以散布或販賣或公然陳列或以他法供
      人觀覽猥褻物品為要件，其中散布、販賣、公然陳列，乃
      例示規定，均屬圖供他人觀覽方法之一，但供人觀覽之方
      法，實不以上開三種為限，故又以他法供人觀覽之補充概
      括規定加以規範。所謂公然陳列者，指陳列於不特定人或
      特定多數人得以共見共聞之公然狀態；而散布者，乃散發
      傳布於公眾之意；販賣行為，亦足以流傳於眾，多係對不
      特定人或特定多數人為之。考其立法目的，以此等行為，
      使猥褻物品流傳於社會公眾，足以助長淫風，破壞社會善
      良風俗，其可罰性甚為顯著，此與猥褻物品僅供己或僅供
      極少數特定人觀覽，未達危害社會秩序而屬個人自由權限
      範疇之情形有別，故設刑罰規定，以資禁制。從而本罪所
      稱以他法供人觀覽之補充概括規定，雖未明定為公然，實
      與上開例示規定相同而含有公然之意，必係置於不特定人
      或特定多數人可得觀賞、瀏覽之狀態下，始足當之」，最
      高法院84年度台上字第6294號著有判例意旨可資參照。是
      以，刑法第235條第2項意圖散布猥褻物品而持有罪之主觀
      要件中，亦須有使不特定人或特定多數人可得觀賞、瀏覽
      之意圖。查被告自承於95年11月19日，以「雙連站換片歐
      美日本都有想換20片以上只換片，其他見面再說，無誠勿
      試」等文字，刊登於http：//www.gay520.com/ 網址之同
      志銀媒留言版（偵卷第6018號第33頁），該網址並無設定
      會員專區限制特定族群，一般人僅須於搜尋網站登錄「同
      志」，即得搜尋到該留言版，進而瀏覽到被告之留言，此
      從證人丙○○於原審審理中所述：「我是在網路留言版發
      現留言，我每篇都有看，因留言版沒多少頁，我發現後，
      就告訴同仁乙○○打電話給被告。」等語，可知該留言版
      並無限制瀏覽人之身分，被告換片之訊息可使不特定人得
      知，是被告所辯持有猥褻物品並刊登換片留言訊息於網上
      之時無散佈意圖等語，並不可採。
（五）綜上所述，上開事實，業據被告自白，並有扣案色情光碟
      片足資佐證，事證明確，被告犯行足堪認定，自應依法論
      科。
三、核被告所為，係犯刑法第235條第2項之意圖散布而持有猥褻
    物品罪。又本件被告自95年11月19日起在網際網路「同志銀
    媒」留言版內，刊登內容為：「雙連站換片歐美日本都有想
    換20片以上只換片其他見面再說無誠勿打，電話0000000000
    」等語廣告，迄至96年5 月7日19時25分許為警查獲止，此
    期間內（即95年11月19日起至96年5月7日19時25分止）被告
    意圖散布而持有前開色情光碟片之行為，均為犯罪行為之繼
    續，屬繼續犯。再依中華民國96年罪犯減刑條例第2條第1項
    前段規定，犯罪在中華民國96年4 月24日以前者，始予減刑
    ，然本件被告繼續犯行終了前，非在96年4 月24日以前，揆
    諸前揭說明，自無該減刑條例之適用，併此敘明。原審審理
    結果認被告應為無罪判決，雖非全然無見，惟查，被告持有
    猥褻光碟並刊登換片訊息於網站上，即有散佈意圖，且該訊
    息迄警方去電之時仍未刪除，復與之達成換片協議，實難認
    警方之偵查屬陷害教唆而致所獲證據無證據能力，原審以此
    為無罪判決，尚非適洽，檢察官執此上訴，為有理由，原判
    決既有前揭可議之處，自應由本院撤銷改判。爰審酌被告僅
    係基於性向交友緣故而為此犯行，所生之危害尚輕及其品行
    、手段、犯罪後態度等一切情狀，量處如主文所示之刑，並
    諭知易科罰金之折算標準。末查被告未曾因故意犯罪受有期
    徒刑以上刑之宣告，此有臺灣高等法院被告前案紀錄表1 份
    存卷可考，且一時失慮致罹刑典，又犯罪時仍是學生，經此
    偵、審教訓後，當知惕勉而無再犯之虞，本院綜上各情認被
    告所宣告之刑以暫不執行為適當，故併予宣告緩刑2 年，以
    啟自新。扣案色情光碟片100 片，為猥褻物品，應依刑法第
    235條第3項之規定，不問屬於犯人與否，均沒收之。
四、依刑事訴訟法第369條第1項前段、第364條、第299條第1 項
    ，刑法第235條第2項、第3項、第41條第1項前段、第74條第
    1 項第1款，判決處如主文。
本案經檢察官周志榮到庭執行職務。
中    華    民    國    97    年    5     月    14    日
                  刑事第九庭審判長法  官  陳貽男
                                  法  官  許宗和
                                  法  官  周盈文
以上正本證明與原本無異。
不得上訴。
                                  書記官  王泰元
中    華    民    國    97    年    5     月    14    日
附錄本案論罪科刑法條：
中華民國刑法第235條
（散布、販賣猥褻物品及製造持有罪）
散布、播送或販賣猥褻之文字、圖畫、聲音、影像或其他物品，
或公然陳列，或以他法供人觀覽、聽聞者，處2 年以下有期徒刑
、拘役或科或併科3 萬元以下罰金。
意圖散布、播送、販賣而製造、持有前項文字、圖畫、聲音、影
像及其附著物或其他物品者，亦同。
前二項之文字、圖畫、聲音或影像之附著物及物品，不問屬於犯
人與否，沒收之。
    主  文


司法院資訊處製作；財團法人民間司法改革基金會備份。
